【裁判字號】    97,上訴,897
【裁判日期】    970530
【裁判案由】    搶奪
【裁判全文】
臺灣高等法院刑事判決                 97年度上訴字第897號
上  訴  人  臺灣臺北地方法院檢察署檢察官
被      告  丙○○
上列上訴人因被告搶奪案件，不服臺灣臺北地方法院96年度訴字
第18 26號，中華民國97年1月25日第一審判決（起訴案號：臺灣
臺北地方法院檢察署96年度偵字第19241 號），提起上訴，本院
判決如下：
    主  文
上訴駁回。
    理  由
一、公訴意旨略以：被告丙○○為呂學愷之女友，告訴人甲○○
    則係呂學愷之母，告訴人乃經由被告之介紹，將其所有車牌
    號碼5E-5053 號自用小客車交由乙○○出售，乙○○將該車
    售出後，乃與告訴人約定於民國96年4 月12日交付該車尾款
    ，於是日下午4 時30分許，被告與乙○○前往告訴人位於臺
    北縣新店市○○路○段189號10樓住處（起訴書誤載為臺北縣
    新店市○○路○段197號即被告之住所，此部分業據公訴檢察
    官於原審97年1 月16日審判期日當庭更正），被告竟意圖為
    自己不法之所有，趁乙○○將錢交付予告訴人之際，徒手從
    告訴人手中搶奪部分金錢後旋即離去，經乙○○與告訴人清
    點後，被告共計拿走新臺幣32,000元；因認被告上開所為，
    涉有刑法第325條第1項之搶奪罪嫌。
二、訊據被告堅詞否認有公訴人所指之搶奪犯行，辯稱：伊是告
    訴人兒子的女友，在告訴人兒子到大陸期間，有委託伊幫忙
    照顧告訴人，伊因此有代墊一些費用，況且，該車要出售前
    之修理費，也是伊先代墊的，所以在該車售出後，伊當天才
    會與乙○○一起去交付尾款，並向告訴人要求返還先前代墊
    的錢，因此才會與告訴人發生口角，之後是告訴人自己將錢
    拿出來，並向伊說要你就拿，伊才從告訴人手中將錢拿走，
    伊並無搶奪之行為，更無不法所有之意圖等語。
三、公訴人認被告涉有上開犯行，係以：(一)被告於偵查中之供述
    ；(二)告訴人於偵查中之證述；(三)證人乙○○於偵查中之證述
    等；為主要論據。
四、按犯罪事實應依證據認定之，無證據不得認定犯罪事實；不
    能證明被告犯罪者，應諭知無罪之判決，刑事訴訟法第154
    條第2項、第301條第1 項定有明文。又事實之認定，應憑證
    據，如未能發現相當證據，或證據不足以證明，自不能以推
    測或擬制之方法，為裁判基礎；且認定不利於被告之事實須
    依積極證據，苟積極證據不足為不利於被告事實之認定時，
    即應為有利於被告之認定（最高法院40年臺上字第86號、30
    年上字第816 號判例意旨參照）。而刑法上之搶奪罪，除客
    觀上須有奪取行為外，並以主觀上明知其無取得之權利，而
    圖為自己或第三人不法之所有為構成要件；又該罪所謂之意
    圖不法所有之意義，必行為人自知對於該項財物並無法律上
    正當權源，圖以巧取掠奪之手段，占為己有，始與同法第十
    三條之故意條件相符，若行為人自信確有法律上正當所有之
    原因，縱其取物之際，手段涉於不法，仍與搶奪罪之意思要
    件不合（最高法院29年上字第124 號、27年上字第1404號判
    例意旨參照）。經查：
  (一)依被告於偵查中之供述，固坦承有前揭公訴意旨所指介紹乙○○為告訴人出售車輛，在車輛售出後，於前揭時、地與乙○○一同交付出售車輛之尾款給告訴人，並有自告訴人手中
    取走款項等情不諱，核與證人乙○○就此部分於偵查之證述
    ，若干情節相符。然依被告於偵查及原審及本院審理中所述
    ，則一再供稱是要取回先前為告訴人代墊的款項，且告訴人
    又無反對的意思，所以才取走該款項等語。是被告主觀上是
    否有不法所有之意圖，尚難僅以被告有自告訴人處取走款項
    之行為，即遽以推認被告必係以掠奪之手段取得，且有不法
    所有之意圖。是此部分犯罪事實之認定，按前所述，自應有
    積極證據加以證明。
  (二)公訴人雖舉告訴人及證人乙○○之證述為據。然查：
    (1)依告訴人於警詢中所述：進來時丙○○就跟伊吵架，這時
      不知何故老闆賣車的尾款沒有直接交到伊手上就放在客廳
      桌上，因為老闆在抽煙，伊就回頭拿煙灰缸回來時老闆就
      跟伊說部分的錢被丙○○拿走…是丙○○稱於之前和伊兒
      子一起交往時的修車費、保養車子的費用等等伊兒子並未
      清償，要用這32,000元抵押等語；於偵查中所述：…之後
      車行的人和被告一起到伊家，向伊說兒子修理車錢，而車
      行老闆把前放在桌子上，伊沒有看到，被告就趁伊不注意
      把錢拿走，伊根本就沒拿到這個錢等語；於原審審理時所
      述：（當天為何會吵架？）她要跟伊要保養車子及修理車
      的錢，但是伊跟他說沒有聽過伊兒子講過這件事情，所以
      伊不願意給他這些錢，所以才發生口角，（96年4 月12日
      當天被告跟乙○○進來時，你有無看到車子賣掉的錢？）
      伊沒有看到，之後就是丙○○跟伊吵架，乙○○要把錢拿
      給伊，但是伊跟丙○○在吵架，所以伊沒有看到錢，錢都
      在乙○○手上，之後就是伊去拿煙灰缸，張先生就跟伊說
      錢被丙○○拿走了，（所以丙○○把錢拿走時，乙○○還
      沒有將款項拿給你？）是等語（以上見偵查卷第4、5、43
      頁，原審97年1 月16日審判筆錄）。而於原審審理時經受
      命法官質以所言與偵查所述不同時改稱：（【提示偵卷第
      44頁】當時為何說車行老闆將錢放在桌上，丙○○趁你不
      注意將錢拿走？）我沒有這樣說，我根本沒有看到錢，我
      的意思是說她將錢從乙○○手上，剩下的錢放在桌上，乙○○跟我說她拿走的錢是3萬2000 元等語，是告訴人對於
      被告究係自何處取得前開款項，前後說詞不一，復與證人
      乙○○後述之證詞及被告自承取走告訴人前開款項之情，
      明顯不符，告訴人之指訴內容是否與事實相符，實足存疑
      ？又如告訴人所陳被告一進門即與其發生爭吵，衡情證人
      乙○○與告訴人並不熟悉，且係為繳付賣車之尾款與告訴
      人而至告訴人處所，該款項是否完成交付予告訴人之程序
      事涉證人買賣契約責任之履行與否，在告訴人與被告之爭
      吵中證人乙○○實無將該尾款放置於桌上未親交告訴人手
      中，放任被告取去，徒增事端之理？是告訴人此部分之陳
      述，自非無疑。
    (2)又證人乙○○於偵查中結證稱：因被告在向甲○○要向他
      所代墊的房租、水電、瓦斯費及修車費，而單據是在甲○○那邊…伊錢點給甲○○之後，被告就向甲○○說要拿回
      他之前代墊的錢，而甲○○就說是你自己要倒貼給人家的
      …被告就從甲○○手中抓了一把錢就走了等語；於原審審
      理中所述：（丙○○如何把錢拿走？）伊當時在中間，丙○○有要跟甲○○要錢，甲○○有說要你來拿，甲○○有
      把手伸出來，但並不是很甘願的樣子，之後丙○○出去了
      ，出去後，門沒有關在等電梯，這段期間伊就跟甲○○說
      丙○○已經走了，伊等在點錢時，才知道丙○○拿走多少
      錢，（你的意思是說甲○○有把手拿出來，丙○○是否直
      接就把錢拿走？）是，當時甲○○錢拿在手上，被告拿錢
      後就走，大門沒有關，丙○○有按電梯，在等電梯，當時
      樓下有施工，電梯沒有那麼快上來，伊跟甲○○說被告將
      錢拿走，伊等當時還有點剩下多少錢，才知道被告拿走多
      少錢…（後來甲○○為何要將拿錢的手伸出來？）因為丙○○一直跟他要錢，他自己也沒有什麼錢，他是單親媽媽
      ，也要養家，所以才跟甲○○要錢，所以甲○○才心不甘
      情不願的把手伸出來，並且跟他說要你就拿去，講的很小
      聲，這時丙○○才從她手上將錢拿走，當時甲○○手上是
      握著5萬4000元等語（以上見偵查卷第35頁，原審97年1月
      16日審判筆錄），於本院審理並進一步證稱：當時告訴人
      沒有告訴伊錢被被告搶走了，在他們爭吵的時候甲○○講
      「妳要拿就拿走」等語（本院卷第32頁正、反面），顯見
      告訴人當時並未感受到來自被告所施用不法腕力之侵奪，
      復徵之，告訴人於96年4 月12日被告取走前開款項後，未
      之即追出阻止被告，復經數日後始到派出所報案，業經證
      人乙○○於本院審理中證述明白，且告訴人復遲至96年5
      月9 日始到台北縣政府警察局新店分局安康派出所作筆錄
      ，亦有警訊筆錄一份在卷可參，足認證人乙○○證稱被告
      是先向告訴人索討代墊款，雙方發生口角後，告訴人才將
      手中款項交出，讓被告拿取等情非虛。是被告既未施用任
      何不法腕力取走該款項，按前所述，自與刑法之搶奪行為
      有間。
    (3)又依告訴人及證人乙○○等人前述，被告當時即一再表明
      要向告訴人索討先前為該車修繕等所代墊之款項。再佐以
      證人乙○○就此部分於原審審理時所述：這輛車要賣之前
      比較大的修繕，例如冷氣、傳動軸、三角架這些的錢老闆
      有委託伊去向丙○○要修車費，丙○○也有來支付過，這
      筆錢金額有好幾萬元，但是多少錢伊不清楚等語。而該次
      之修車費高達28100 元，亦有被告所提之車工場結帳明細
      表一紙在卷可參，且告訴人於原審亦不否認被告為其子之
      女友，其住處之水電費、房租費，在其子去大陸後，即全
      部交給被告管理，房租為10600元，600元為管理費、車貸
      為1萬1900元，而告訴人之子於96年2月失去連絡後房租及
      車貸就繳不出來等情，是自告訴人之子與告訴人失去連絡
      後，迄案發之日止，告訴人所積欠房租、管理費及車貸應
      累積達二個月之數額，而告訴人於本案審理中，均未表示
      ，被告有未代為處理房租、管理費之情事，亦未言明有積
      欠房租及管理費受房東、管委會催討之情，是被告辯稱其
      有代墊房租、停車費、利息、瓦斯費及管理費之情，應非
      虛偽，尚堪憑信。是被告辯稱：是為了要取回先前代墊的
      款項，才向告訴人拿取該筆車款等語，並非全屬無據。從
      而，被告與告訴人間即有代墊付房租、管理費之爭執，復
      在本件車輛委由證人乙○○出售前，曾為修繕之支出，則
      在該車售出後所取得之價款中，被告為了取回先前為該車
      修繕所支付的費用以及其他代墊款等，而取走該車售出後
      之款項抵償，且被告在未經數算下取走之金額，亦無踰越
      先前所代墊費用之數額，按上所述，難認被告主觀上有何
      不法所有之意圖。
    (4)末按，告訴人於原審審理時所述，雖否認有被告所稱為該
      車代墊修繕款項之情。惟按告訴人之告訴，係以使被告受
      刑事訴追為目的，是其陳述是否與事實相符，仍應調查其
      他證據以資審認；即告訴人之指訴係以使被告入罪為目的
      ，故多作不利於被告之陳述，自不得以其指訴為被告犯罪
      之唯一證據，仍必須調查其他證據證明告訴人之指訴與事
      實相符，始可採為證據。再被害人之陳述如無瑕疵，且就
      其他方面調查又與事實相符，固足採為科刑之基礎，倘其
      陳述尚有瑕疵，則在未究明前，遽採為論罪科刑之依據，
      即難認適法（最高法院52年臺上字第1300號、61年臺上字
      第3099號判例意旨參照）。查，依卷附事證，告訴人前述
      所指之事，除其之片面指訴外，並無其他積極事證可佐。
      再參以告訴人就此於原審審理時所述：（5E-5053 號自用
      小客車平時使用保養你有無參與？）沒有，伊不知道，當
      時是伊兒子跟丙○○在一起，他們兩人一起使用該輛車，
      後來是因為伊兒子去大陸，要付房租又要付車貸，而伊兒
      子又找不到人，所以才要賣車；其兒子去大陸後，其所住
      之房屋之水電費、瓦斯費以及房租就由被告處理，我兒子
      去大陸時，就有拜託被告等語；更可見告訴人並未曾親身
      處理過該車保養、修繕之事，對於房租、管理費支付之情
      ，亦僅係從其子之口中片面得知，並未親歷其事，自難以
      告訴人片面否定被告有任何為該車修繕及代墊其他款項之
      墊付之事實，遽為被告不利之認定。況且告訴人於原審審
      理時尚陳稱，係因為付不出該車的貸款，每月的房租也付
      不出來，才需要將該車出售，則以告訴人當時已無多餘之
      資金可以支付日常生活所需，苟確受被告之侵奪，豈有不
      即時追趕索回之理？竟如證人乙○○前述，於被告取走款
      項後，在門外停等電梯時，告訴人未為急於向被告取回之
      舉措？不無違乎常理之情。又告訴人其主觀上苟確信被告
      無任何代墊款項之事實，又何以於被告取走部分款項後之
      數日始為報案之行為，亦不急於到派出所制作筆錄，反遲
      至出國旅遊回國後，即案發後二十餘日之後，始到派出所
      制作筆錄？是告訴人種種舉措，實匪疑所思？益證，告訴
      人片面之指訴，不可採信。是就告訴人在被告向其索討墊
      款之時，雖百般不願，惟仍將部分車款交出，任由被告取
      走而未加阻止，亦未急於報警處理等情以觀，告訴人前開
      指訴各情，無非欲使被告受刑事之處罰，而為若干之浮誇
      之語，不僅與證人乙○○所證相左，又非毫無瑕疵可指，
      自難僅憑告訴人片面之指訴，遽為被告此部分事實不利之
      認定。
五、綜上所述，公訴人所舉之事證，並不足以證明被告有其所指
    之搶奪犯行，而被告就何以自告訴人處取走車款，其所辯又
    如前述可堪信實之處，則以被告取走款項之行為，在客觀上
    不僅並非施用不法腕力之搶奪行為，且主觀上被告亦無為自
    己不法所有之意圖，是以被告所為，自與刑法之搶奪罪無涉
    。此外，復查無其他積極證據足以證明被告有公訴人所指之
    上開犯行，不能證明被告犯罪，按上開說明，自應為無罪諭
    知。
六、檢察官上訴意旨略以：告訴人甲○○為車牌號碼5E-5053 號
    自用小客車之車主，從未委託被告丙○○、證人乙○○或他
    人修理車輛。證人乙○○為被告之友人，難免迴護被告，其
    證言難以採信。且案發之際告訴人與被告已生口角，告訴人
    豈有於未經估算、並無憑據之情況下任由被告拿取款項？苟
    被告確實代為墊付款項，為維護自身權益，為何未確實點算
    款項逕自離去？告訴人年高體衰，實無力阻止被告奪取，被
    告確涉搶奪犯嫌等語，為此依告訴人之請求，提起本件上訴
    ，求為撤銷原判決，另為適法之判決云云。惟查，告訴人於
    警訊稱被告係從桌子趁其轉身取物時，取走款項，於原審審
    理時改稱被告係從證人乙○○之手中取走款項，證人乙○○
    始將手中餘款放置在桌上，是其指訴前後不一，是否與事實
    相符，已然有疑，且告訴人即未曾接觸系爭車輛之保養修繕
    ，於被告出言爭執時，即全然否認，而該車輛出售前確曾經
    過一翻整修，亦經證人乙○○於原審審理中證述明白，並有
    車工場結帳明細附表一份在卷可參，是告訴人罔加否認其意
    在使被告受刑事處罰自明。又被告為告訴人子之女友，為告
    訴人所熟識，苟告訴人確有受搶奪之情，欲確認被告之身分
    ，實無困難，告訴人縱稱無力親為阻止，何以未即時報警糾
    辦，亦令人費解？況如告訴人所訴被告係從桌上取走款項（
    如警訊所述），而該賣車之尾款5萬4000 元，體積不大，苟
    被告主觀上有不法所有之意圖，大可一把全部取去，被告不
    為如是之舉，顯見被告當時確無何不法所有之意圖，至為灼
    然。又如前證，告訴人在與被告兩人爭吵中，告訴人告稱要
    錢拿去，被告乃順勢取去，未為清點之行為，尚難以此推論
    被告確有不法所有之意圖，是檢察官以被告取走款項未行清
    點，認被告有不法所有之意圖，似嫌速斷。此外，證人乙○○雖為被告之弟服役時認識之友人，並無證據二人有深切之
    交情，足使證人乙○○干冒偽證罪之重典，迭於偵查、原審
    及本院審理中具結後為迴護被告之虛偽證詞，是檢察官上訴
    指稱證人乙○○為被告之友人有迴護之虞，不可採信，似乏
    明證，綜此，原審本諸經驗法則及推理之作用，認告訴人之
    指訴確有瑕疵可指，且無積極之證據證明被告有搶奪之犯行
    ，而為被告無罪之諭知，於法並無違誤，檢察官執此前詞，
    指摘原判決之不當，為無理由，應予駁回。
據上論斷，應依刑事訴訟法第368條，判決如主文。
本案經檢察官陳大偉到庭執行職務。
中    華    民    國    97    年    5     月    30    日
                  刑事第十五庭審判長法  官  吳昭瑩
                                    法  官  李正紀
                                    法  官  李釱任
以上正本證明與原本無異。
如不服本判決，應於收受送達後十日內向本院提出上訴書狀，其
未敘述上訴之理由者並得於提起上訴後十日內向本院補提理由書
（均須按他造當事人之人數附繕本）。
                                    書記官  洪秋帆
中    華    民    國    97    年    6     月    2     日


司法院資訊處製作；財團法人民間司法改革基金會備份。
